【裁判字號】    99,訴,915
【裁判日期】    991209
【裁判案由】    毒品危害防制條例
【裁判全文】
臺灣臺北地方法院刑事判決               99年度訴字第915號
公  訴  人  臺灣臺北地方法院檢察署檢察官
被      告  吳建中
上列被告因違反藥事法案件，經檢察官提起公訴（99年度偵字第
10994 號），本院判決如下：
    主  文
吳建中明知為禁藥而轉讓，累犯，處有期徒刑捌月。扣案之吸食
器壹個沒收。
    事  實
一、吳建中前於民國96年間，因違反毒品危害防制條例案件，經
    臺灣桃園地方法院以96年度壢簡字第1472號判決有期徒刑4
    月，減為有期徒刑2 月確定；又因違反毒品危害防制條例案
    件，經臺灣板橋地方法院以96年度簡字第5348號判決有期徒
    刑5 月；又因違反毒品危害防制條例案件，經臺灣板橋地方
    法院以96年度簡字第6003號判決拘役59日確定。嗣於97年間
    ，因竊盜及違反槍砲彈藥刀械管制條例案件，經臺灣桃園地
    方法院以97年度壢簡字第120 號判決拘役50日、有期徒刑4
    月，減為拘役25日、有期徒刑2 月確定。上揭各罪經接續執
    行，於98年2 月7 日因縮短刑期執行完畢。詎其仍不知悔改
    ，因於99年1 月29日，其友人林凱新至其位於臺北市○○區
    ○○街50巷19弄9 號2 樓住處與其討論另案請律師辯護事宜
    ，其除自己施用甲基安非他命外，竟基於轉讓禁藥即第二級
    毒品甲基安非他命之犯意，在該處無償提供其所有之甲基安
    非他命予林凱新施用，並讓林凱新使用其所有之吸食器吸食
    甲基安非他命。嗣經警於99年2 月6 日（起訴書誤載為「99
    年1 月29日」）晚間7 時許，持本院99年度聲搜字第201 號
    搜索票，前往吳建中前開住處搜索時，查獲在場之吳建中、
    林凱新，並扣得吳建中所有之甲基安非他命吸食器1 組，經
    林凱新於警詢中供承上情，再經警採集林凱新之尿液送臺灣
    尖端先進生技醫藥股份有限公司檢驗，呈甲基安非他命代謝
    物甲基安非他命、安非他命陽性反應，始悉上情。
二、案經臺灣臺北地方法院檢察署檢察官自動檢舉偵查起訴。
    理  由
壹、證據能力部分：
一、按被告以外之人於審判外之言詞或書面陳述，除法律有規定
    者外，不得作為證據，刑事訴訟法第159 條第1 項定有明文
    。又本條所謂「法律有規定者」，係指本法第159 條之1 至
    第159 條之5 及第206 條等規定，及性侵害犯罪防治法第15
    條第2 項、兒童及少年性交易防制條例第10條第2 項、家庭
    暴力防治法第28條第2 項、組織犯罪防制條例第12條及檢肅
    流氓條例中有關秘密證人筆錄等多種刑事訴訟特別規定之情
    形。次按法院或檢察官得囑託醫院、學校或其他相當之機關
    、團體為鑑定，或審查他人之鑑定，並準用第203 條至第20
    6 之1 之規定，刑事訴訟法第208 條第1 項定有明文。又檢
    察官因實務現實需求，就特定案件類型認當然有鑑定之必要
    者，基於檢察一體原則，得由該管檢察長概括選任鑑定機關
    ，是司法警察等偵查輔助人員於案件未移送檢察官偵辦前之
    調查犯罪階段，依據檢察長之概括授權，先行將證物送請檢
    察機關預先核定之專責鑑定人或鑑定機關實施鑑定，該鑑定
    人或鑑定機關亦應視同受承辦檢察官所選任或囑託而執行鑑
    定業務，其等出具之書面鑑定報告應屬刑事訴訟法第206 條
    所定之傳聞例外，當具有證據能力。查本案卷附之臺灣尖端
    先進生技醫藥中心濫用藥物檢驗報告，為該機關依檢察機關
    概括授權囑託，執行鑑定職務所出具之書面鑑定報告，依刑
    事訴訟法第159 條第1 項及同法第208 條第1 項準用同法第
    206 條第1 項之規定，為傳聞法則之例外，得作為本案之證
    據。
二、按被告以外之人於檢察事務官、司法警察官或司法警察調查
    中所為之陳述，與審判中不符時，其先前之陳述具有較可信
    之特別情況，且為證明犯罪事實存否所必要者，得為證據，
    刑事訴訟法第159 條之2 定有明文。而該條所謂「具有較可
    信之特別情況」係指證人於檢察事務官、司法警察官或司法
    警察調查中所為之陳述，與審判中不符，而其先前之陳述，
    從客觀上之環境或條件等情況加以觀察，有足以取代審判中
    陳述之可信性保證者而言，此屬證據能力之要件，而證人所
    為之先前陳述，相較於審判中之陳述，是否具有更可信之特
    別情況，法院應比較其前後陳述當時之原因、過程、內容等
    外在環境加以觀察，以判斷先前之陳述，是否出於任意性之
    供述、有無違法取供等情形（最高法院98年度臺上字第5361
    號判決參照）。經查：證人林凱新就被告吳建中是否在其住
    處無償提供甲基安非他命予其施用之事，其於本院審理中證
    述之內容，與其先前於99年2 月6 日警詢中證述有不符之處
    。本院分別審酌證人警詢時之外部情狀，包括證人於詢問前
    經員警告知其有刑事訴訟法第95條所定之權利，在受詢問後
    經核對筆錄無訛後於筆錄上簽名，又從其等詢問筆錄記載均
    條理清楚，且查無其等受詢問時有身體、心理狀況異常，或
    受其他外力干擾情形；另其於本院審理中到庭作證，經確認
    與警詢供述未盡相符部分，亦未提及在警詢時有受強暴、脅
    迫之情形，僅聲稱其於警詢與審理中證述不符之處，係因為
    受到員警利誘云云，然本案並亦均查無證人林凱新所陳遭員
    警利誘之情況（詳後述），足見證人林凱新警詢陳述內容符
    合其自由意識甚明。從而，應認證人林凱新上開警詢中證述
    均具有可信之特別情況，且經審酌證人林凱新上開證述之內
    容，均認定本案犯罪事實存否所必要，則依前揭規定，應認
    證人林凱新上開警詢中陳述得作為本案之證據。
貳、實體部分：
一、訊據被告吳建中固坦承林凱新曾於99年2 月5 日被查獲前一
    週即99年1 月29日左右到其住處拜訪之事實，惟矢口否認有
    何轉讓禁藥甲基安非他命予吳建中之行為，辯稱：伊從未拿
    毒品給林凱新，因為現在這位王雅慧律師是當時林凱新介紹
    的，當時伊要跟林凱新討論要拿什麼資料給律師，伊有些朋
    友知道伊有施用毒品，所以伊沒有什麼忌諱，我想用拿起來
    就用，我用完後，伊就放在桌上，林凱新也不會說他要用，
    有時伊不在，林凱新會在伊房間云云。經查：
  (一)被告有施用第二級毒品甲基安非他命之惡習，平時會在其位
    於吳興街之住處施用甲基安非他命，扣案之甲基安非他命、
    吸食器等物品均其所有施用甲基安非他命所使用之物一情，
    均為被告吳建中所自承屬實，且有被告之尿液檢體委驗單、
    臺灣尖端生技檢驗公司濫用藥物檢驗報告在卷可參（見偵一
    卷第11、13頁），自堪以認定。
  (二)又被告於99年1 月29日，在其住處施用甲基安非他命，並無
    償提供甲基安非他命予到訪之林凱新施用之事實，經證人林
    凱新於警詢時證稱：伊大約在89年間開始接觸到毒品安非他
    命，期間都是斷斷續續再用而已，最近一次是在（手寫：1
    月29日）去被告住家內的房間裡，用警方今天查扣的吸食器
    施用的，當時是用玻璃球製的吸食器加入安非他命然後點火
    加熱燃燒吸食煙氣，是跟被告一同施用的，伊與被告共同施
    用之毒品安非他命是由被告提供的，沒有金錢購買，被告只
    有提供那次毒品安非他命給伊施用，今天還沒施用就被警方
    查獲了等語；復證稱：因為伊有幫被告介紹認識的律師，可
    先幫忙處理被告之前的案件，可以先閱卷而不用收律師費，
    伊想被告是為了伊幫他忙，所以才免費請伊等語明確（見偵
    一卷第4 頁）；而林凱新確有於99年2 月5 日採尿前不久施
    用甲基安非他命一情，亦有臺灣尖端先進生技醫藥公司濫用
    藥物檢驗報告、林凱新之尿液檢體委驗單等件在卷可證（見
    偵一卷第8 、9 頁）。又經核證人林凱新於檢察官99年4 月
    27 日 偵訊時經訊以：「你99年2 月5 日晚上7 點警察是否
    有在吳興街50巷19弄9 號2 樓你朋友吳建中的住處搜索？」
    ，答稱：「是。」，訊以：「你在被警察帶回去前，最後一
    次施用毒品是在何時？」，答稱：「好一段時間了，我不記
    得了。」，訊以：「被帶回警局之前有無施用毒品？」，答
    稱：「被警察帶回去之前一個禮拜有在吳興街那裡用安非他
    命。」，訊以：「你當時用的安非他命是吳建中請你的？」
    ，答稱：「是。」，訊以：「你有無出錢合買？」，答稱：
    「沒有。」（見偵一卷第47、48頁），則證人林凱新於偵查
    中所述亦與其上開警詢中指證被告轉讓甲基安非他命予其施
    用之陳述互核相符。再經衡酌證人林凱新與被告為朋友關係
    ，亦無仇怨糾紛，是其實無故意捏造不實之轉讓毒品情節以
    陷害被告之理，又審酌證人林凱新於警詢中業已就被告轉讓
    甲基安非他命之時間、地點、方式、其當天找被告之原因等
    證述綦詳，而據證人林凱新稱因其有為被告介紹律師辯護一
    情，亦與被告於偵查及本院準備程序陳稱林凱新近來常到其
    家中討論找律師之事，而當天林凱新去被告家裡找被告，是
    因為被告要與林凱新討論拿資料予王雅慧律師之事等情詞（
    見偵二卷第20頁反面，本院卷第28頁），互核相符，而經核
    被告之臺灣高等法院前案紀錄表，亦可佐證被告於98年12月
    29日甫因違反槍砲彈藥刀械管制條例案件經檢察官起訴，於
    99年1 月20日繫屬於臺灣桃園地方法院，顯見被告與林凱新
    上述被告當時欲請律師辯護之請並非子虛，從而，應可佐證
    證人林凱新證稱其當天前往被告住處，與被告討論聘請律師
    為被告辯護之事，被告於二人言談間，提供自己所有之甲基
    安非他命、吸食器與林凱新一起施用他命之事屬實，得為認
    定本案事實之依據甚明。
  (三)至於被告固以上情置辯。且證人林凱新亦於本院審理時改稱
    ：伊於99年2 月5 日在被告家被查獲，在前一個星期伊有到
    被告家裡，當時只有與被告閒聊，沒有在被告家中吸甲基安
    非他命，伊在警局說有在吳建中房間內吸甲基安非他命，是
    因為伊當時因案遭通緝，警察在詢問時說只要咬出被告，就
    可以不採伊尿液送驗，伊受到警察誘導才會這樣說云云（見
    本院卷第70頁反面、71頁）。惟查：據證人林凱新於本院審
    理時推稱：當時被告請伊施用甲基安非他命的情節，包括時
    間、地點、過程都是警察講的云云（見本院卷第74頁），然
    而，就被告無償請林凱新施用甲基安非他命之原因、經過、
    時間、地點等細節，及被告與林凱新當時在討論聘請律師辯
    護之事乙情，除被告與林凱新自身以外，外人委實難以得知
    ，則員警實不可能事先推知而虛擬被告請林凱新施用甲基安
    非他命之情節，再令證人林凱新配合做不實證述，是證人林
    凱新所陳上情，並不足採取。又證人林凱新於本院審理中經
    檢察官質以：「你在警詢稱你於1 月29日在吳建中房間有吸
    安非他命，是跟吳建中一起吸的，你當時所述是否實在？」
    ，答稱：「....警察說只要我講出吳建中，就不採我的尿液
    ，那時我問警察說是不是這樣就不採我的尿液，警察說對，
    結果還是被採尿」云云，又經檢察官質以：「剛才筆錄顯示
    筆錄最後你有簽名，及在筆錄當中蓋了數個指印，請問你既
    然你說記載是否同意採尿部分都是警察自己記載的，不是你
    同意的，你在蓋指印、簽名時為何沒有反應或是拒絕蓋指印
    、簽名？」，答稱：「當時他是說如果我咬吳建中的話，他
    不會送，但是這個採尿形式上是一定要做的，因為正常採尿
    要採二瓶，他只有採一瓶而已，我問他說這樣你還會送嗎，
    他說不會，只會送通緝，當時我在基隆看守所出來開一次庭
    ，檢察官說尿液是陽性的，我才嚇一跳。」云云（見本院卷
    第71頁），惟經核證人林凱新該次警詢筆錄記載，證人林凱
    新於警詢前，先經員警告知其所涉罪嫌及刑事訴訟法第95條
    所定之權利事項後，仍坦承其有施用第二級毒品甲基安非他
    命行為，且員警於警詢最後尚詢以：「警方所提供尿液空瓶
    2 罐是否經你親自清洗乾淨，尿液瓶中之尿液是否為你所親
    自並自願尿放裝瓶封緘？」，證人林凱新答稱：「是的。」
    （見偵一卷第5 頁），其並於同頁下方數行之「被詢問人」
    欄位簽名，又經核卷附證人林凱新之「尿液檢體委驗單」上
    受驗者簽名欄位，亦經證人林凱新親簽無訛（見偵一卷第8
    頁），以上客觀事證，均與證人林凱新上揭說詞顯不相符。
    再證人林凱新係67年次，高中畢業，應具有相當之智識程度
    及社會經歷，其當時經警通緝到案又接受驗尿，復在警詢中
    坦承自己有施用毒品甲基安非他命之行為，焉有輕易受員警
    哄騙，以為只要對被告為不實指控，即可免去施用毒品刑責
    之理。再者，被告、林凱新為朋友關係，彼此間又無仇隙糾
    紛，如無特殊理由，林凱新自無捏造不實證詞陷害被告之理
    ，而倘證人林凱新確實受員警以不會送驗尿液為理由利誘，
    而為上開不實陳述，當林凱新發現其仍因施用毒品案件遭警
    方移送時，理應立刻向檢察官陳明上情並請求檢察官究辦，
    然而證人林凱新於99年4 月27日檢察官訊問時，業經檢察官
    告知其尿液檢驗結果為陽性，並告以其涉嫌施用第二級毒品
    犯行，證人林凱新即表示承認（見偵一卷第47、48頁），惟
    證人林凱新於該次偵訊時，仍然堅定指證被告於被查獲前一
    週在吳興街住處無償提供甲基安非他命予其施用之事實，則
    如前述。據上，顯見證人林凱新推稱：係因為受到警察誤導
    ，想說可以少一條施用毒品罪，才指證被告有轉讓毒品之行
    為云云，不僅與事實不符，且顯係為其事後迴護被告之說詞
    所找之藉口而已，不足採信。
  (四)綜上所述，本案事證明確，被告犯行已經證明，其辯解則不
    足採信，應予依法論科。
二、論罪科刑部分：
  (一)查甲基安他命係毒品危害防制條例第2 條第2 項第2 款所稱
    之第二級毒品。又「安非他命類」（Amphetamine-like）藥
    品，前經行政院衛生署於69年12月8 日衛署藥字第301124號
    公告禁止輸入、製造、販賣，而屬於藥事法第22條第1 款所
    規定之禁藥，嗣經同署於79年10月9 日以衛署藥字第904142
    號公告列入麻醉藥品管理條例第2 條第4 款所定「化學合成
    麻醉藥品」管理，惟仍不失其為禁藥之性質，不得非法轉讓
    。而按「甲基安非他命」雖係毒品危害防制條例第2 項第2
    款所規定之「第二級毒品」，但其亦屬於藥事法所稱之「禁
    藥」（即藥事法第22條第1 款所稱之「經中央衛生主管機關
    明令公告禁止製造、調劑、輸入、輸出、販賣或陳列之毒害
    藥品」）。而明知為禁藥而轉讓者，藥事法第83條亦定有處
    罰明文。故行為人明知為禁藥即「安非他命」而轉讓予他人
    者，除成立毒品危害防制條例第8 條第2 項之「轉讓第二級
    毒品罪」外，亦構成藥事法第83條第1 項之「轉讓禁藥罪」
    ，此係屬同一犯罪行為而同時有二種法律可資處罰之「法條
    （規）競合」情形，應依「重法優於輕法」、「後法優於前
    法」等法理，擇一處斷。而毒品危害防制條例第8 條第2 項
    轉讓第二級毒品罪之法定本刑為「六月以上五年以下有期徒
    刑，得併科新臺幣七十萬元以下罰金」。而93年4 月21日修
    正後藥事法第83條第1 項轉讓禁藥罪之法定本刑為「七年以
    下有期徒刑，得併科新臺幣五百萬元以下罰金」。且行為人
    轉讓安非他命之情節（亦即其轉讓之數量及對象），並無應
    依毒品危害防制條例第8 條第6 款及第9 條之規定加重其刑
    至二分之一之情形，則修正後藥事法第83條第1 項之罪之法
    定本刑，顯較毒品危害防制條例第8 條第2 項之罪之法定本
    刑為重，依前述「重法優於輕法」之法理，行為人所為轉讓
    安非他命部分之行為，自應優先適用藥事法第83條第1 項之
    規定處斷（最高法院94年臺上字第7021號、96年度臺上字第
    3582號、97年臺非字第397 號判決，臺灣高等法院暨所屬法
    院97年法律座談會研討結果參照）。
  (二)核被告所為上開轉讓甲基安非他命之行為（所轉讓之甲基安
    非他命淨重未逾10公克），係犯藥事法第83條第1 項之轉讓
    禁藥罪。公訴意旨逕認被告係犯毒品危害防制條例第8 條第
    2 項之轉讓第二級毒品罪，容有誤會，惟因起訴之基本事實
    同一，並經本院於審理中當庭告知被告另涉犯藥事法第83條
    第1 項之轉讓禁藥罪（見本院卷第27頁反面、69頁反面），
    本院自得依刑事訴訟法第300 條之規定，變更起訴法條。又
    被告既係先向他人購得毒品甲基安非他命後持有，再由其持
    有之甲基安非他命分出少許提供予林凱新施用，則被告在轉
    讓禁藥即第二級毒品甲基安非他命前持有之低度行為，應為
    其轉讓之高度行為所吸收，不另論罪。再被告有事實欄編號
    一所載之前案，經執行有期徒刑完畢後，於5 年內故意再犯
    本案有期徒刑以上之罪，為累犯，應依法加重其刑。
  (三)爰審酌：1.被告明知甲基安非他命為法定禁止持有、轉讓之
    禁藥及毒品，除自己施用外，並無償提供予林凱新施用，不
    僅戕害他人身心健康，且使毒品擴散流布，對社會治安造成
    潛在之危害，應予非難：2.被告係高中畢業，於行為當時為
    電腦工程師；3.被告前有施用第二級毒品、持有第一級毒品
    、槍砲、竊盜等前科，素行難稱量好；4.被告係因與林凱新
    為朋友，而林凱新為其介紹律師，因而招待林凱新施用；5.
    被告犯後矢口否認有償轉讓甲基安非他命予林凱新之行為，
    態度難稱良好等情，量處被告如主文所示之刑，以資懲警。
三、扣案之甲基安非他命吸食器1 個，係被告所有之物，且係被
    告讓林凱新於其家中施用甲基安非他命所使用之物品，是爰
    依刑法第38條第1 項第2 款規定宣告沒收之。至於本案另扣
    得甲基安非他命4 小包，係被告於99年2 月5 日始向綽號「
    博德」之男子購入一情，經被告於警詢時陳述甚明（見偵二
    卷第16頁反面），應屬被告純粹供自己施用之甲基安非他命
    毒品，尚難認為與被告上揭轉讓甲基安非他命予林凱新之行
    為有直接關係，另扣案之電子秤、夾鍊袋等物品，亦無證據
    證明與本案被告所為轉讓禁藥犯行有直接關聯，是爰均不於
    本案中宣告沒收銷燬或沒收，併予說明。
據上論斷，應依刑事訴訟法第299 條第1 項前段、第300 條，藥
事法第83條第1 項，刑法第11條前段、第47條第1 項、第38條第
1項 第2 款，判決如主文。
本案經檢察官文家倩到庭執行職務。
中    華    民    國    99    年    12    月     9    日
                  刑事第十八庭  審判長法  官  彭慶文
                                      法  官  林玉蕙
                                      法  官  陳思帆
以上正本證明與原本無異。
如不服本判決應於收受判決後10日內向本院提出上訴書狀，並應
敘述具體理由。其未敘述上訴理由者，應於上訴期間屆滿後20日
內向本院補提理由書（均須按他造當事人之人數附繕本）「切勿
逕送上級法院」。
                                      書記官  林素霜
中    華    民    國    99    年    12    月    10    日
附錄本案論罪科刑法條
藥事法第83條第1項
明知為偽藥或禁藥，而販賣、供應、調劑、運送、寄藏、牙保、
轉讓或意圖販賣而陳列者，處7 年以下有期徒刑，得併科新臺幣
5 百萬元以下罰金。

司法院資訊處製作；財團法人民間司法改革基金會備份。
